臺灣高等法院刑事判決
111年度上訴字第3817號
上  訴  人  臺灣臺北地方檢察署檢察官
被      告  蕭琇文



上列上訴人因被告違反洗錢防制法等案件，不服臺灣臺北地方法
院111年度訴字第645號，中華民國111年8月11日第一審判決(起
訴案號：臺灣臺北地方檢察署111年度蒞追字第4號)，提起上訴
，本院判決如下：
    主  文
原判決撤銷，發回臺灣臺北地方法院。
    理  由
一、追加起訴意旨略以：被告蕭琇文與不詳年籍姓名自稱「Yoor
    i」男子及其詐欺集團成員，意圖為自己不法所有，共同基
    於詐欺取財及洗錢之犯意聯絡，於民國109年12月10日，提
    供其向中國信託商業銀行淡水分行申辦之帳號000-00000000
    0000號帳戶(下稱本案帳戶)，交付與「Yoori」使用，並由
    其詐欺集團成員於109年10月間在網路OK Cupid交友網站，
    於如其附表（下稱附表）所示之109年10月7日起至109年12
    月9日陸續向如附表所示之被害人王淑貞、黃詩慧、王詠芳
    、姚芳等人佯稱其是來自韓國常駐美國之骨科醫師姓名「Et
    han W.Lin」男子，為美國紅十字會工作，欲與之交友結識
    訊息，並表示其母因風溼性心臟病休克需立刻開刀，醫院須
    支付醫療費等不詳之詐欺話術，要求如附表所示之被害人轉
    帳至其指定之蕭琇文上開本案帳戶內，使如附表所示被害人
    信以為真而陷於錯誤，分別於如附表所示時間，匯款如附表
    所示之金額至本案銀行帳戶內，再由「Yoori」或其詐欺集
    團成員指示被告自上開帳戶轉帳提款至指定之帳戶，而掩飾
    該詐欺取財罪犯罪所得之去向。嗣另被害人林怡萱之告訴代
    理人古清華、賴爵豪律師於原審111年度訴字第174號案件審
    理中，發覺舉報而查悉上情，因認被告涉有刑法第339條第1
    項詐欺取財、違反洗錢防制法第2條第2款而犯同法第14條第
    1項之洗錢罪嫌等語。
二、原判決意旨以：
　㈠按「案件有下列情形之一者，應諭知不受理之判決：‥已經
    提起公訴或自訴之案件，在同一法院重行起訴者。」，前開
    判決，得不經言詞辯論為之。刑事訴訟法第303條第2款、第
    307條分別定有明文。而所謂已經提起公訴或自訴之案件，
    自應包括單純一罪、裁判上一罪、包括一罪等法律上一罪之
    情形。次查，被告以一幫助行為，幫助不法分子先後對數個
    被害人詐欺取財，侵害數個財產法益，係以一行為觸犯數罪
    名，為想像競合犯，應依刑法第55條規定從一重之幫助詐欺
    取財罪論處(最高法院98年度台非字第30號判決意旨、本院
    暨所屬法院96年法律座談會研討結論參照)。同理，被告一
    次提供帳戶，幫助不法分子先後對數個被害人詐欺取財後，
    隱匿被害人遭詐款項去處、逃避追訴，亦屬以一幫助行為觸
    犯數個洗錢罪名。
  ㈡起訴事實以：「被告蕭琇文與不詳年籍姓名自稱『Yoori』男子
    及其詐欺集團成員，意圖為自己不法所有，共同基於詐欺取
    財及洗錢之犯意聯絡，於109年12月10日，提供本案帳戶，
    交付與『Yoori』使用，並由其詐欺集團成員於109年10月間在
    網路OK Cupid交友網站，向告訴人林怡萱佯稱其是來自韓國
    常駐美國之骨科醫師姓名『Ethan W.Lin』男子，為美國紅十
    字會工作欲與之交友結識訊息，並表示其母因風溼性心臟病
    休克需立刻開刀，醫院須支付醫療費美金3萬5,000元約新臺
    幣(下同)99萬元等語，要求告訴人林怡萱協助轉帳至其指定
    之被告蕭琇文上開本案帳戶內，使告訴人林怡萱信以為真而
    陷於錯誤，遂於109年12月10日下午4時許，到臺北市○○區○○
    ○路0段00號元大銀行元大銀行古亭分行以臨櫃匯款方式自其
    設於元大銀行營業部帳號000-00000000000000帳戶內匯款99
    萬元至本案銀行帳戶內，再由『Yoori』指示被告蕭琇文自上
    開帳戶匯款97萬7,907元至被告蕭琇文設於台新國際商業銀
    行帳號000-0000000000000000號帳戶，再由被告蕭琇文自上
    開台新銀行帳戶轉換成美金分兩筆轉匯至馬來西亞吉隆坡帳
    戶內，而掩飾該詐欺取財罪犯罪所得之去向。嗣因告訴人林
    怡萱察覺有異，報警而循線查悉上情」，且訊問被告亦供稱
    只有一次提供本案帳戶與「Yoori」的行為。是以，依前述
    說明，毋論本案不法分子利用本案帳戶隱匿多少被害人遭詐
    款項的去處並逃避追訴，若被告真有犯罪，亦屬以一幫助行
    為觸犯數個洗錢、詐欺取財罪名。故附表之部分，僅須在原
    案審理程序中由檢察官予以補充或移送併辦，再由本院一併
    審理是否均成立犯罪而具「裁判上一罪」、「兩部皆有罪」
    之審判不可分關係即可。檢察官以追加起訴方式為之，容屬
    就已經提起公訴之案件，在同一法院重行起訴。依前述說明
    ，爰不經言詞辯論，逕為不受理之判決等語。
三、檢察官上訴意旨略以：　　
  ㈠本案被告涉犯共同詐欺取財、洗錢罪嫌，並非幫助詐欺、洗
    錢罪嫌：
　　依臺灣臺北地方檢察署檢察官110年度偵字第12567號起訴書
    所載，被告所為係於109年10月7日起至109年12月9日，先由
    詐欺犯罪集團成員陸續再向不同被害人王淑貞、黃詩慧、王
    詠芳、姚芳等人施行詐術，使渠等陷於錯誤而陸續匯款，再
    由被告領款、轉帳以掩飾去向等行為，被告多次上揭領款、
    轉帳行為，已屬從事構成要件之行為，而非僅構成要件外行
    為，被告屬一人犯數罪者或數人共犯一罪或數罪等情，與一
    般僅單純提供、出售帳戶與詐欺集團成員之情形迥異。且依
    被告參與本案轉帳及將被害人被騙之匯款換成美金再轉匯國
    外等掩飾行蹤等行為，亦難謂僅係單一幫助犯罪之行為。
  ㈡本案被告與不詳年籍姓名自稱「Yoori」男子及其詐欺集團成
    員對不同被害人行騙而匯款，並掩飾款項去處之行為，係犯
    數罪：
　　詐欺集團成員對不同被害人多次施詐，使其匯款之行為，即
    應論以各別之數罪。是以本案於109年10月7日起至109年12
    月9日，詐欺犯罪集團成員陸續再向不同被害人王淑貞、黃
    詩慧、王詠芳、姚芳等人施行詐術，使其陷於錯誤而匯款，
    再由被告領款、轉帳以掩飾去向等行為，被告之多次上揭領
    款、轉帳行為已係屬從事構成要件之行為，而非僅構成要件
    外行為，既有如前開之說明，本案被告自屬一人犯數罪者或
    數人共犯一罪或數罪等情，堪可認定。
  ㈢按刑事訴訟法第265條於第一審辯論終結前，得就與本案相牽
    連之犯罪或本罪之誣告罪，追加起訴。而刑事訴訟法第7條
    有左列情形之一者，為相牽連之案件：一人犯數罪者。數
    人共犯一罪或數罪者。數人同時在同一處所各別犯罪者。
    犯與本罪有關係之藏匿人犯、湮滅證據、偽證、贓物各罪者
    。再者，按追加起訴本質上仍係一獨立存在之訴，僅因與其
    他業已起訴案件有上述刑事訴訟法第265條第1項規定之情形
    ，為訴訟經濟或證據共通之便，而以追加之方式與前案在同
    一訴訟程序中審判，其追加之時已在前案一審辯論終結之前
    者，且該追加之訴已備獨立之訴要件，亦無管轄錯誤之情形
    ，仍非不能就追加部分一併審理。是本案原審未經審理而逕
    為公訴不受理之判決，尚有未合。
四、按刑法處罰之加重詐欺取財罪係侵害個人財產法益之犯罪，
    其罪數計算，依一般社會通念，應以被害人數、被害次數之
    多寡，決定其犯罪之罪數；又行為人非基於單一之犯意，而
    先後實行數行為，每一前行為與次行為，依一般社會健全觀
    念，在時間差距上，可以區隔，在刑法評價上，各具獨立性
    ，且侵害之法益並非同一，應依數罪併罰之規定，予以分論
    併罰，最高法院106年度台上字第4184、3338號判決意旨可
    參。
五、本院查：
　㈠起訴事實為被告與「Yoori」及其他詐欺集團成員，意圖為自
    己不法之所有，共同基於詐欺取財及洗錢之犯意聯絡，提供
    自己本案帳戶作為詐欺集團供告訴人林怡萱匯款之帳戶，並
    受指示將贓款轉滙另一自己台新銀行帳戶，再換成美金分二
    筆滙至馬來西亞吉隆坡帳戶洗錢等情，被訴法條為刑法第33
    9條第1項詐欺取財、違反洗錢防制法第14條第1項之洗錢罪
    嫌；至追加起訴事實為：被告與「Yoori」及其他詐欺集團
    成員，意圖為自己不法之所有，共同基於詐欺取財及洗錢之
    犯意聯絡，提供自己本案帳戶作為詐欺集團供被害人匯款之
    用，而同詐欺集團自稱「Yoori」之人，於109年10月7日至1
    09年12月9日以相同話術，詐騙被害人王淑貞、黃詩慧、王
    詠芳、姚芳等人陷於錯誤後，將款項匯至被告本案帳戶，再
    由被告受指示將本案帳戶之贓款轉帳提款至指定帳戶而洗錢
    等情，被訴法條為為刑法第339條第1項詐欺取財、違反洗錢
    防制法第14條第1項之洗錢罪嫌。不論起訴事實或追加起訴
    事實，被告被訴之犯行，均是提供帳戶、轉帳及換成美金 
    匯出國外等行為，並非僅是提供帳戶給「Yoori」所屬詐欺
    集團作為詐財之人頭帳戶而已，原判決未察被告在原起訴案
    件與追加起訴案件之犯行「僅有提供本案帳戶」供上開詐欺
    集團使用而已，而與起訴書、追加起訴書所載之犯罪事實尚
    有未合。
  ㈡承上依起訴書及追加起訴書所載：被告及所屬詐欺集團各次
    犯行所侵害之財產法益之客體不同、實施詐欺取財之行為人
    ，先後數行為亦非不能區隔(如追加起訴書附表)，而各具獨
    立性。則被告被訴者為詐欺取財、一般洗錢罪之共同正犯之
    一，且詐欺取財犯行於告訴人及上開被害人將款項匯入被告
    本案帳戶時即屬既遂，亦即被告與所屬詐欺集團成員，分別
    向告訴人及上開被害人施用詐術，使告訴人及上開被害人各
    自匯款至被告本案帳戶時，被告與所屬詐欺集團成員對告訴
    人及上開被害人各犯之詐欺取財犯行均已既遂，而被告依指
    示將本案帳戶內之贓款轉帳、換成美金匯出國外之洗錢行為
    犯行亦均成立。是以檢察官起訴及追加起訴之犯行，不論犯
    罪事實與起訴法條被告與「Yoori」及其他所詐欺集團成員
    間之犯行，均為共同正犯，並無扞格或未明確之處。
  ㈢綜上所述，被告被追加起訴之犯行與前案起訴之犯行，財產
    犯罪之被害對象均不同，即法益侵害客體不同，罪若成立，
    如前所述，應屬數罪，被告是否為一次提供本案帳戶，供「
    Yoori」所屬詐欺集團作為詐財之人頭帳戶使用，屬於一幫
    助行為，而觸犯數個洗錢、詐欺取財罪名，即非無疑。是以
    原判決認追加起訴事實，屬起訴效力所及而重行起訴，應依
    刑事訴訟法第303條第2款、第307條規定諭知不受理判決，
    即非無研求之餘地。檢察官上訴意旨認本案與前案應為數罪
    併罰，屬一人犯數罪，自得追加起訴等語，而指摘原判決諭
    知不受理判決不當，請求撤銷改判，應認為有理由，且為維
    護被告審級利益，應由本院將原判決撤銷，發回原審法院更
    為適法裁判，並不經言詞辯論為之。
據上論斷，應依刑事訴訟法第369條第1項但書、第372條，判決
如主文。
中　　華　　民　　國　　111 　年　　10　　月　　24　　日
                  刑事第十九庭  審判長法　官  曾淑華
                                      法　官  陳文貴
                                      法　官  黃惠敏
以上正本證明與原本無異。
如不服本判決，應於收受送達後20日內向本院提出上訴書狀，其
未敘述上訴之理由者並得於提起上訴後20日內向本院補提理由書
（均須按他造當事人之人數附繕本）「切勿逕送上級法院」。
                                      書記官  吳錫欽
中　　華　　民　　國　　111 　年　　10　　月　　24　　日